【裁判字號】    97,上更(一),174
【裁判日期】    980512
【裁判案由】    拆屋還地等
【裁判全文】
臺灣高等法院民事判決               97年度上更(一)字第174號
上訴人即附
帶被上訴人  戊○○
            甲○○
共      同
訴訟代理人  劉大正律師
被上訴人即
附帶上訴人  乙○○○
            丁○○
            己○○
            丙○○○即陳秋源.
共      同
訴訟代理人  簡文玉律師
上列當事人間因拆屋還地等事件，上訴人對於中華民國96年2月1
3日臺灣臺北地方法院93年度訴字第4426號第一審判決提起上訴
，被上訴人並為附帶上訴，經最高法院第一次發回更審，本院於
98年4月28日言詞辯論終結，判決如下：
  主  文
原判決關於駁回附帶上訴人後開第二項及第三項之訴部分，及該
部分假執行之聲請，並除確定部分外訴訟費用之裁判均廢棄。
上開廢棄部分，附帶被上訴人甲○○應將如附件複丈成果圖所示
編號Ｄ部分（面積31.4平方公尺）之地上物拆除，將該前院回復
原狀返還予附帶上訴人及全體共有人。
附帶被上訴人甲○○應自民國九十五年四月一日起至拆除該前院
地上物並返還前院予全體共有人之日止，按月給付附帶上訴人新
台幣壹萬零陸佰伍拾肆元。
其餘附帶上訴駁回。
上訴人之上訴駁回。
第一、二審及發回前第三審訴訟費用，除確定部分外，由上訴人
甲○○負擔百分之九十五，上訴人戊○○負擔百分之二，餘由被
上訴人負擔。
本判決所命給付於附帶上訴人以新台幣伍拾萬元為附帶被上訴
人甲○○供擔保後得為假執行，但附帶被上訴人甲○○以新台幣
壹佰陸拾萬元為附帶上訴人預供擔保後得免為假執行。
  事實及理由
甲、程序方面：
    按在第二審為訴之變更或追加，非經他造同意不得為之。但
    擴張或減縮應受判決事項之聲明者，不在此限，此觀民事訴
    訟法第446條第1項準用第255條第1項第3款規定自明。本件
    被上訴人即附帶上訴人（下稱被上訴人）於本院前審提起附
    帶上訴，請求上訴人即附帶被上訴人（下稱上訴人）將如附
    圖所示D部分土地（面積31.4平方公尺，下系爭前院）之地
    上物拆除，將系爭前院回復原狀，返還予被上訴人及全體共
    有人，並自民國（下同）95年4月1日起，至拆除返還系爭前
    院之日止，按月給付被上訴人1萬3,318元，嗣於本院審理期
    間減縮上開金額為1萬654元（見本院卷第19頁），核與前開
    規定相符，應予准許。
乙、實體方面：
一、被上訴人起訴主張：被上訴人及上訴人甲○○為臺北市○○
    區○○段6小段358地號土地（下稱系爭土地）之共有人，應
    有部分各為5分之1，而臺北市○○區○○路28巷2之1號公寓
    （下稱系爭公寓）即坐落在系爭土地上，被上訴人丙○○○
    、乙○○○、丁○○、己○○分別為系爭公寓2至5樓房屋之
    所有權人，上訴人甲○○則為系爭公寓1樓房屋（下稱系爭1
    樓房屋）之所有權人。上訴人戊○○於73年11月6日因買賣
    而取得系爭1樓房屋之所有權，未經全體區分所有權人同意
    ，擅自占用系爭公寓原作為防空避難室使用之地下室（下稱
    系爭地下室，即如附圖所示C1、C2、C3部分），將原為地下
    室出入口之鐵門上鎖，超挖共有土地為地下室（如附圖所示
    A、B1、B2部分），另自系爭1樓房屋內增設樓梯通達至該地
    下室，使系爭地下室擴大為如附圖所示A、B1、B 2、C1、C2
    、C 3部分，又於內部裝潢、隔間而為排他性之使用、收益
    ，更無權占用系爭前院，作為專供系爭1樓房屋使用之前院
    。上訴人甲○○於91年5月28日取得系爭1樓房屋之所有權後
    ，繼續與上訴人戊○○共同占有系爭地下室及前院土地，無
    權占用系爭地下室及前院土地，自應返還被上訴人及全體共
    有人。又上訴人共同無權占用前開土地，亦獲有相當於租金
    之不當得利，被上訴人得依不當得利之法則，請求上訴人返
    還。系爭公寓坐落在臺北市大安區，係高級軍公教住宅區，
    交通便利且住家環境良好，審酌相當於租金之不當得利，應
    以土地申報總價年息10%計算為宜等情，請求：(一)上訴人甲
    ○○應自系爭地下室遷出，並將系爭地下室內之隔間及裝潢
    拆除後，返還予被上訴人及全體共有人；(二)上訴人戊○○給
    付應被上訴人新臺幣（下同）88萬6,000元；(三)上訴人甲○
    ○應給付被上訴人39萬3,116元，及自93年1月1日起至拆遷
    返還系爭地下室之日止，按月給付2萬495元；(四)上訴人將系
    爭前院之地上物拆除，將系爭前院回復原狀，返還予被上訴
    人及全體共有人，並自95年4月1日起，至拆除返還系爭前院
    之日止，按月給付被上訴人1萬3,318元。原審判命上訴人甲
    ○○應自如附圖A、B1、B2、C1、C2、C3部分所示之系爭之
    地下室遷出，並將該地下室內之隔間及裝潢拆除後，返還予
    被上訴人及全體共有人，且戊○○應給付被上訴人88萬6,00
    0元；甲○○應給付被上訴人39萬3,116元，及自93年1月1日
    起至拆遷返還系爭地下室之日止，按月給付被上訴人2萬49
    5元，另依兩造之聲請為准、免假執行之宣告，而駁回被上
    訴人其餘之訴。兩造各自對其敗訴部分不服，分別提起上訴
    及附帶上訴，本院前審判命廢棄關於甲○○自如附圖所示C1
    、C2、C3部分之地下室遷出，並將該部分內隔間及裝潢拆除
    後，將該部分地下室返還予被上訴人及全體共有人，且命戊
    ○○給付超過2萬5,897及命甲○○給付超過1萬5,837暨自93
    年1月1日起至返還如附圖所示A、B1、B 2部分之土地之日止
    ，按月給付超過825元部分均廢棄，並駁回被上訴人於第一
    審上開部分之訴，另將上訴人其餘之上訴及被上訴人之附帶
    上訴均駁回。上訴人對其敗訴部分並未聲明不服，該部分已
    告確定，僅被上訴人提起第三審上訴，經最高法院廢棄本院
    前審判決關於駁回被上訴人在第一審之訴及其附帶上訴後，
    從而本件未經確定部分，即本院審理範圍為原判決關於命甲
    ○○自如附圖所示C1、C2、C3部分之地下室遷出，並將該部
    分內隔間及裝潢拆除後，將該部分地下室返還予被上訴人及
    全體共有人，且命戊○○給付超過2萬5,897元及命甲○○給
    付超過1萬5,837元暨自93年1月1日起至返還如附圖所示A、
    B1、B2部分之土地之日止，按月給付超過825元部分，以及
    上訴人應將系爭前院之地上物拆除，將系爭前院回復原狀，
    返還予被上訴人及全體共有人，並自95年4月1日起，至拆除
    返還系爭前院之日止，按月給付被上訴人1萬3,318元之附帶
    上訴部分，乃被上訴人對於上訴人之上訴，聲明：上訴駁回
    。並減縮附帶上訴聲明：(一)原判決關於駁回後開第2項、第3
    項之訴部分廢棄；(二)上訴人應將系爭前院之地上物拆除，將
    系爭前院回復原狀，返還予被上訴人及全體共有人；(三)上訴
    人應自95年4月1日起至拆除返還系爭前院之日止，按月給付
    被上訴人1萬654元；(四)請准供擔保宣告假執行。
二、上訴人則以：上訴人戊○○向前手買進系爭1樓房屋及地下
    室時，即係現狀，從未更動。況上訴人戊○○業於89年11月
    13日將系爭1樓房屋售予訴外人黃淑慧，並辦妥所有權移轉
    登記，黃淑慧復於91年5月28日移轉予上訴人甲○○，雖上
    訴人戊○○向黃淑慧借用，嗣以上訴人甲○○家屬身分居住
    其內，但均非占有人，無返還系爭地下室及不當得利之義務
    。又系爭公寓於73年9月間興建完成時，第一任區分所有權
    人全體就系爭地下室之使用方式，已合意除防空時供避難使
    用外，平日交由1樓住戶使用管理，嗣後該公寓5戶房屋之所
    有權雖迭經轉讓，然各樓住戶均相安無事，上訴人並非無權
    占有。另系爭地下室係供防空避難之用，與一般住宅不能相
    比，上訴人未作任何營利使用，原審以申報地價年息8%計算
    相當於租金之不當得利，亦屬過高。何況被上訴人之前手均
    未將系爭地下室點交予彼等使用，渠等對系爭地下室既無收
    益權，即未因上訴人甲○○占有使用該地下室而受有損害等
    語，資為抗辯，並於本院上訴聲明：(一)原判決不利於上訴人
    部分廢棄；(二)上廢棄部分，被上訴人在第一審之訴及其假執
    行之聲請均駁回；(三)第一審廢棄部分及第二審訴訟費用均由
    被上訴人負擔。另就對造之附帶上訴，答辯聲明：(一)被上訴
    人之附帶上訴及其假執行之聲請均駁回；(二)附帶上訴之訴訟
    費用由被上訴人負擔；(三)如受不利之判決，願供擔保請准宣
    告免予假執行。
三、兩造不爭之事實：
    (一)被上訴人及上訴人甲○○現為系爭土地及原地下室之共有
      人，應有部分各為5分之1；上訴人甲○○為系爭公寓1樓
      房屋之所有權人，被上訴人丙○○○、乙○○○、丁○○
      、己○○則分別為系爭公寓2樓至5樓房屋之所有權人。
    (二)系爭地下室及前院土地自87年10月14日迄今，均由系爭1
      樓房屋之住戶為專有、排他性之使用。
    (三)系爭1樓房屋於73年11月16日至89年11月12日期間為上訴
      人戊○○所有；89年11月13日至91年5月27日期間為黃淑
      慧所有；91年5月28日迄今為上訴人甲○○所有。
    (四)被上訴人丙○○○於95年4月21日因繼承而為系爭公寓2樓
      房地所有權人；被上訴人乙○○○、丁○○、己○○分別
      於74年6月20日、75年10月17日、92年8月7日因買賣取得
      系爭公寓3樓、4樓、5樓房地所有權。
    (五)被上訴人己○○已受讓前手吳秀（73年9月7日取得所有權
      ）對上訴人不當得利之請求權。
四、兩造爭執要旨：(一)上訴人對系爭地下室是否有獨立占有使用
    ，之正當權源？(二)上訴人對系爭前院是否有獨立占有使用之
    正當權源？(三)上訴人應否拆屋還地？(四)上訴人應否返還被上
    訴人不當得利？其金額各若干？茲分述之：
    (一)系爭地下室並未訂有分管契約，上訴人不得單獨占有使用
      ，其為無權占有：
      1.按系爭公寓屬在構造上或使用上有明確界線，得區分為
        數部分之建築物，此觀之卷附照片即明（原審卷第49至
        50頁參照）。而系爭公寓之地下室，為該公寓專有部分
        以外之其他部分，且不屬專有之附屬建築物，而供共同
        使用，為公寓大廈管理條例第3條第4款所稱之共用部分
        ，應屬系爭公寓全體區分所有權人共有。另由卷附土地
        登記謄本（原審卷(一)第42頁參照），亦可明確得知系爭
        地下室為系爭公寓之共同使用部分，編有獨立建號，被
        上訴人及上訴人甲○○之應有部分各為5分之1。
      2.系爭地下室在系爭公寓興建完成時，範圍如附圖所示C1
        、C2、C3部分，為兩造所同認，復有台北市工務局核發
        使用執照時之地下室平面圖在卷可資比對（原審卷(二)第
        112頁參照）。系爭地下室之面積總和為45.8平方公尺
        ，此等空間為系爭公寓之共同使用部分，被上訴人及上
        訴人甲○○各有應有部分5分之1。
      3.上訴人雖辯稱系爭公寓之區分所有權人業就系爭地下室
        訂有分管契約，約定由系爭1樓房屋所有權人享有專有
        使用權云云，惟為被上訴人所否認，對此有利上訴人之
        事實，依民事訴訟法第277條第1項規定，上訴人應舉證
        以實其說。經查：
        上訴人主張系爭公寓為臺灣省礦務局就地改建之公教
          住宅，並提出該局72年12月23日72礦秘二字第029386
          號函（原審卷(二)第102頁參照），欲證明在該公寓改
          建工程完成90﹪之際，該局即召開會議就地下防空避
          難室之使用問題進行協商，約定地下室由1樓所有權
          人使用管理，如遇防空避難時，須提供各戶使用。惟
          前開函文之發文日期與文號，核與礦務局之檔卷資料
          不符，業經臺灣台北地方法院檢察署檢察官於該署93
          年度偵字第17854號公共危險案件中查明，有該案不
          起訴處分書附卷足憑（原審卷(二)第45至48頁參照），
          是前開函文之真實性已有疑義，自不足採為系爭公寓
          之區分所有權人間，業就系爭地下室訂有分管契約之
          證據。
        再者，系爭公寓3樓房屋之首任屋主庚○○證稱：當
          初礦務局主管業務者曾會同1到5樓住戶開會，協商地
          下室由1到5樓住戶各劃分某一部分使用，當時在場者
          均未反對等語（原審卷(二)137至138頁言詞辯論筆錄參
          照），可知系爭公寓5戶房屋之首任區分所有權人，
          針對系爭地下室之使用方式，並未約定1樓房屋所有
          權人有專用權限，益徵上訴人提出之前揭礦務局公函
          內容不實。
      4.基上，系爭地下室部分，並未訂有分管契約，上訴人單
        獨占有使用系爭地下室，應屬無權占有，堪以認定。
    (二)系爭前院，未定有分管契約，上訴人不得單獨占有使用，
      其為無權占有：
      1.依台北市建築管理處70年建字第1561號原始建築執照圖
        （見本院前審卷第67-69頁），所示壹層平面圖前院並
        無圍牆之設計，可見原始設計該棟建築物時，一樓並無
        享有前院及後院之使用權利，另查71年建字第0863號之
        報告書及建築執照圖（見同前卷135-136頁），益證壹
        層平面圖前院亦無圍牆之設計。
      2.本院於97年1月7日向礦務局函詢就地改建台北市○○路
        28巷2-1號公教住宅時，有無於一樓正前方法定空地與
        巷道間加蓋圍牆，使該空地專供一樓所有人使用？該局
        97年1月11日函覆詳如附件，其中72年8月1日七二礦秘
        二字第023479號函，該函內容略以：「主旨：請速自行
        拆除樂利路眷舍一樓前院所構築圍牆，以符規定，請查
        照。說明：台端在樂利路眷舍前院所構築圍牆，係屬原
        設計以外之造作物，惟恐影響請領使用執照及驗收等請
        迅速拆除，以利工程推行，請見諒。」可見系爭房屋一
        樓正前方之圍牆係一樓配住戶擅自僱工建造者，已構成
        違章，當初甫完工時，礦務局曾函令一樓配住戶自行拆
        除，可見礦務局並無將該空地專供1樓所有人使用之情
        況甚明。上訴人以使用執照係礦務局所申請，主張1樓
        正前方之圍牆係礦務局所蓋云云，顯非事實。
      3.又本院於97年1月7日向台北市建築管理處函詢系爭房屋
        地上1樓正前方空地有無圍牆乙案（參本院前審卷196頁
        ），經台北市政府都市發展局97年1月25日函覆：「說
        明二：查旨揭建築物原領建造執照時僅申請樂利路28巷
        2-1號2至5樓樓梯入口至巷道間之圍牆，其長度為9.49
        公尺、高度為2公尺；另使用執照地上1層竣工平面圖及
        竣工相片核准內容顯示，建築物竣工申請使用執照時，
        起造人於1樓（即樂利路28巷2-1號）正前方空地申請增
        設長度13.27公尺、高度2公尺之圍牆；惟使用執照申請
        書之雜項工程內容，未予登載該項新增圍牆之長度與高
        度」云云（參本院前審卷198頁）；參照建築藍圖（見
        本院卷第93頁），及承包系爭房屋之建商蔣晉雄證述內
        容及其所繪圖示（見本院卷第94頁），可見使用執照申
        請書（見本院卷第98頁）上「什項工程內容」所列圍牆
        長度9.49公尺、高度為2公尺，是2-5樓樓梯出入口至巷
        道間之圍牆。至於1樓正前方空地之圍牆，長度為13.27
        公尺，高度2公尺之圍牆，並未登載於使用執照申請書
        之雜項工程內容。又依前開礦務局之函覆內容所述，可
        證該1樓正前方空地之圍牆係一樓配住戶擅自僱工建造
        ，並無正當使用權源甚明。
      4.另承包系爭房屋之建商蔣晉雄於本院證稱：「（法官問
        ：當時有無約定地下室及一樓前空地是誰使用？）。沒
        有約定」，「本院提示使用執照照片，法官問：是否當
        時蓋完時之情況？）不是，當時依照我們合約，2-5樓
        梯出入口至馬路邊，另外做一個圍牆，作為通道」；「
        （法官問：一樓房屋本體至馬路，是否也做相同的圍牆
        ？）沒有」。證人蔣晉雄所述內容與上開礦務局函示內
        容相符，足以證明1樓住戶就地下室及一樓前空地並無
        單獨使用權，亦無分管契約存在。
    (三)上訴人甲○○應將系爭地下室及前院拆除其隔間、圍牆，
      返還於全體共有人：
      按所有人對於無權占有或侵奪其所有物者，得請求返還之
      。對於妨害其所有權者，得請求除去之。有妨害其所有權
      之虞者，得請求防止之；各共有人對於第三人，得就共有
      物之全部為本於所有權之請求。但回復共有物之請求，僅
      得為共有人全體之利益為之，民法第767條、第821條分別
      定有明文。又各共有人按其應有部分，對於共有物之全部
      雖有使用收益之權，惟未經共有人協議分管之共有物，共
      有人對共有物之特定部分占用收益，仍須徵得他共有人全
      體之同意。其未經他共有人同意而就共有物之全部或一部
      任意占用收益，即屬侵害他共有人之權利，他共有人仍得
      本於所有權請求除去其妨害或請求向全體共有人返還占用
      部分。系爭地下室及前院現為被上訴人及甲○○共有，但
      甲○○現將地下室及前院做排他性之專有使用，顯已妨害
      其他共有人所有權之行使，被上訴人自得訴請甲○○將系
      爭地下室內之隔間裝潢及前院之地上物拆除，並將該地下
      室、前院返還予全體共有人。至戊○○現雖住於系爭1樓
      房屋內，對Ｄ部分之前院言，伊僅係甲○○之家屬，基於
      共同生活關係，隨同甲○○居住系爭房屋，為占有輔助人
      ，直接占有人為甲○○，被上訴人請求戊○○拆除Ｄ部分
      前院之地上物，並返還該部分之土地及請求不當得利，即
      屬無據，不應准許。
    (四)上訴人應返還之不當得利如下（判決確定部分不另論述）
      ：
      1.戊○○、甲○○分別於87年10月14日至91年5月27日期
        間及91年5月28日迄今，占有系爭地下室及前院土地
        (1)87年10月14日至89年11月12日期間：
          系爭地下室、前院土地與系爭1樓房屋共用出入口，
          系爭地下室與前院土地實際上為系爭1樓房屋住戶使
          用等情，已如前述。而系爭1樓房屋於87年10月14日
          至89年11月12日期間為戊○○所有，有建物登記謄本
          可稽，則伊在該段期間內對系爭地下室及前院土地有
          事實上管領之力，為系爭地下室、前院之占有人，應
          可認定。
        (2)89年11月13日至91年5月27日期間：
          此段期間內系爭1樓房地之所有權人為黃淑慧，同前
          說明，於此段期間內，黃淑慧對系爭地下室及前院土
          地有事實上管領力。惟上訴人自承：此段期間內，戊
          ○○向黃淑慧借用該屋居住，則戊○○實為該屋及系
          爭地下室、前院土地之直接占有人，黃淑慧為間接占
          有人（民法第941條參照），戊○○與黃淑慧間雖有
          使用借貸關係，對被上訴人言，無任何法律關係存在
          ，仍屬無權占有。上訴人戊○○雖另稱：伊自89年3
          月即搬離系爭1樓房屋，直至95年6月以後方搬回該屋
          居住云云（原審96年1月30日言詞辯論筆錄參照），
          然伊此部分陳述，與先前所言顯然不符（原審94年12
          月20日、95年10月2日言詞辯論筆錄參照），所辯無
          非卸責之詞，不足採信。
        (3)91年5月28日迄今：
          此段期間內系爭1樓房地之所有權人為甲○○，則伊
          對系爭地下室及前院土地有事實上管領力，應屬無疑
          。
      2.次按無法律上原因而受利益，致他人受損害者，應返還
        其利益，依其利益之性質不能返還者，應償還其價額，
        民法第179條、第181條但書定有明文。又民法第818條
        所定各共有人按其應有部分，對於共有物之全部有使用
        收益之權，係指各共有人得就共有物全部，於無害他共
        有人之權利限度內，可按其應有部分行使用益權而言。
        故共有人如逾越其應有部分之範圍使用收益時，即係超
        越其權利範圍而為使用收益，其所受超過利益，要難謂
        非不當得利（最高法院55年台上字第1949號判例參照）
        。戊○○、甲○○分別於87年10月14日至91年5月28日
        、91年5月28日迄今無權占用系爭地下室及前院，受有
        使用該地下室及前院之利益，致被上訴人受有損害，該
        等利益依性質不能返還，被上訴人自得請求彼等返還相
        當於租金之價額。經查：
        (1)土地法第97條第1項規定：「城市地方房屋之租金，
          以不超過土地及其建築物申報總價年息百分之十為限
          」，該項規定，於租用基地建屋之情形準用之，同法
          第105條規定甚明。上訴人無權占用系爭地下室、前
          院，受有使用系爭地下室、前院之利益，該利益依性
          質不能返還，應償還其價額，該價額應依客觀交易價
          值計算，而使用地下室、前院之對價一般為租金，故
          應以相當之租金額計算之。查系爭公寓於73年9月7日
          為第一次登記，屋齡已逾20年，有建物登記謄本可參
          ；且該公寓位於台北市大安區，屋況尚佳，距捷運六
          張犁站僅10分鐘路程，交通便利，及附近商店林立，
          生活機能甚佳等情，為兩造所不爭，並有照片、地圖
          、勘驗筆錄（見本院卷第31-32頁）存卷可參。本院
          審酌上情，認上訴人應償還相當於租金之價額，應按
          土地法第97條規定，以土地及建築物申報總價年息百
          分之8計算為當。
        (2)系爭共有土地於86年7月、89年7月、93年1月之申報
          地價分別為每平方公尺62,851元、63,669元、63,622
          元，有台北市地價謄本可考（原審卷(一)第28頁參照）
          ，而系爭地下室之面積為45.8平方公尺，基此計算，
          上訴人應返還系爭地下室之不當得利如附表一所示。
          至於系爭前院部分，被上訴人提起附帶上訴，其請求
          上訴人甲○○自95年4月1日起至返還之日止，按月給
          付10,654元（詳如附表二），依前述同一理由，及計
          算方式，其請求為有理由，應予准許，至於上訴人戊
          ○○為占有輔助人，已如前述，被上訴人請求上訴人
          戊○○共同給付，為無理由，應予駁回。
五、綜上所述，甲○○現仍無權占有與被上訴人共有之系爭地下
    室、前院，被上訴人依民法第767條、821條規定，請求伊自
    該地下室、前院遷出，並將其內之隔間、裝潢、地上物拆除
    後，將該地下室、前院返還予全體共有人，為有理由，應予
    准許。又戊○○、甲○○分別於87年10月14日至91年5月27
    日期間，及91年5月28日迄今，無權占有系爭地下室、前院
    ，受有使用之利益，並致被上訴人受有損害，被上訴人依民
    法第179條規定，請求戊○○返還相當於租金之不當得利671
    ,834 元，請求甲○○返還298,091元，及自93年1月1日起至
    返還系爭地下室之日止，按月給付15,541元，請求甲○○自
    95年4月1日起至拆除前院地上物並返還前院予全體共有人之
    日止，按月給付被上訴人10,654元部分，亦屬有據。原審判
    決上訴人此部分敗訴（確定部分除外），核無不合，應予維
    持，上訴論旨，仍執陳詞，斤斤指摘原判決此部分不當，聲
    明廢棄改判為無理由，應予駁回上訴。至於系爭前院部分，
    上訴人甲○○亦無權占有，被上訴人依前述法則求為判命上
    訴人甲○○將系爭前院之圍牆，地上物拆除回復原狀，並依
    不當得利之法則請求返還如主文第三項所示之不當得利，原
    審失察，遽予駁回被上訴人此部分之訴，不無可議，附帶上
    訴意旨，執以前詞，指摘原判決此部分不當，聲明廢棄改判
    為有理由，爰將原判決此部分廢棄改判如主文第2、3項所示
    。至於戊○○前院部分，原審判決被上訴人敗訴，核無不合
    ，附帶上訴論旨，仍執陳詞，斤斤指摘原判決此部分不當，
    聲明廢棄改判，為無理由，應予駁回此部分之附帶上訴。
六、假執行之宣告；本件兩造均陳明願供擔保請准免宣告假執行
    ，於被上訴人勝訴部分，經核無不合，爰分別酌定相當擔保
    金額准許之，其敗訴部分，假執行失所附麗，不應准許，應
    併予駁回。
七、本件事證已臻明確，兩造其餘之攻防方法，經審酌後，認與
    判決結果無影響，無庸逐一論述，併此敘明。
丙、據上論結，本件上訴為無理由，附帶上訴為一部有理由，一
    部無理由，依民事訴訟法第449條第1項、第450條、第78條
    、第79條、第85條第1項、第463條、第390條第2項、第392
    條，判決如主文。
中    華    民    國    98    年    5     月    12    日
                  民事第15庭
                      審判長法  官  林恩山
                            法  官  黃國忠
                            法  官  郭松濤
正本係照原本作成。
戊○○不得上訴。
兩造如不服本判決，應於收受送達後20日內向本院提出上訴書狀
，其未表明上訴理由者，應於提出上訴後20日內向本院補提理由
書狀（均須按他造當事人之人數附繕本）上訴時應提出委任律師
或具有律師資格之人之委任狀；委任有律師資格者，另應附具律
師資格證書及釋明委任人與受任人有民事訴訟法第466條之1第1
項但書或第2項（詳附註）所定關係之釋明文書影本。
中    華    民    國    98    年    5     月    12    日
                            書記官  方素珍
附註：
民事訴訟法第466條之1（第1項、第2項）：
對於第二審判決上訴，上訴人應委任律師為訴訟代理人。但上訴
人或其他法定代理人具有律師資格者，不在此限。
上訴人之配偶、三親等內之血親、二親等內之姻親，或上訴人為
法人、中央或地方機關時，其所屬專任人員具有律師資格並經法
院認為適當者，亦得為第三審訴訟代理人。


司法院資訊處製作；財團法人民間司法改革基金會備份。
